【裁判字號】    89,台上,567
【裁判日期】    890310
【裁判案由】    返還房屋等
【裁判全文】
最高法院民事判決                                八十九年度台上字第五六七號
    上  訴  人  定山式國際貿易有限公司
    法定代理人  黃定山
    訴訟代理人  郭以續律師
    被 上訴 人  甲○○
    訴訟代理人  陳政律師
右當事人間請求返還房屋等事件，上訴人對於中華民國八十七年十二月一日台灣高等
法院第二審更審判決（八十七年度上更(三)字第三○七號），提起上訴，本院判決如左
：
    主  文
上訴駁回。
第三審訴訟費用由上訴人負擔。
    理  由
本件被上訴人主張：坐落台北市○○區市○段一小段六四號土地上門牌同市○○○路
三○號十樓之一房屋（下稱系爭房屋）係伊所有。第一審共同被告黃定山於民國七十
六年七月以籌組「定山式股份有限公司」為由，以每月租金新台幣（下同）三萬元向
伊承租該房屋，嗣黃定山於七十七年四月間設立上訴人公司即「定山式國際貿易有限
公司」後，將該公司設置在系爭房屋。惟黃定山及上訴人自七十六年七月起至八十年
四月止僅交付租金二十一萬五千元，伊委託律師於八十年四月二十四日發函催告上訴
人給付積欠租金一百十四萬元，未獲置理，伊已於八十年五月間終止租約。依民法第
四百五十五條或第七百六十七條規定，伊得請求上訴人遷讓交還房屋，並得依民法第
一百八十五條規定，請求給付積欠租金及相當於租金之損害賠償或不當得利等情，爰
求為命上訴人將系爭房屋遷讓返還伊。及自八十年五月起至遷讓返還系爭房屋之日止
，按月給付伊三萬元之判決（其中自八十年五月三日起至遷讓返還該房屋之日止，按
月給付二萬六千九百十元部分及對黃定山請求部分，經本院第一次發回前原審維持第
一審所為被上訴人敗訴判決，駁回其上訴，未據被上訴人聲明不服，已告確定）。上
訴人則以：被上訴人之配偶劉耀祖於七十五年間與黃定山協議籌組定山式股份有限公
司，並利用該公司資金購買系爭房屋作為營業場所。因於七十五年十一月購屋時，該
公司尚未成立，故將系爭房屋所有權暫時登記為劉耀祖之配偶即被上訴人名義，俟公
司完成設立登記後再移轉登記與公司。嗣因劉耀祖未依約定提供三百萬元資金，經協
議變更設立伊公司即定山式國際貿易有限公司，於七十七年四月十三日完成設立登記
，伊自有使用系爭房屋之權利，伊與被上訴人就該房屋並無租賃關係存在等語，資為
抗辯。
原審依審理之結果，以：被上訴人之配偶劉耀祖於七十五年十一月間與黃定山約定籌
組定山式股份有限公司，已交付股款六十萬元、認股六十股，每股一萬元等情，有黃
定山以該公司籌備處發起人兼經手人名義出具之股票換取證可稽。上訴人雖謂劉耀祖
承諾出資三百萬元，嗣因無法提供三百萬元資金，經再協議後，劉耀祖同意將股份有
限公司改為有限公司云云，既為劉耀祖所否認，上訴人又不能舉證證明，自難遽予採
信。又定山式國際貿易有限公司於七十七年四月十三日經台北市政府建設局核准設立
登記後，劉耀祖於同年六月二十九日委託黃博學律師催告上訴人法定代理人黃定山撤
銷定山式國際貿易有限公司之股東登記，且黃定山亦承認劉耀祖僅拿出資金六十萬元
，而定山式國貿易有限公司申請設立登記時提出之公司設立登記資本額查帳報告書記
載劉耀祖繳款金額為一百萬元，足證上訴人所稱劉耀祖同意將股份有限公司改為有限
公司云云，即非實在。從而劉耀祖於七十七年九月八日提出之退股聲明書應係聲明退
出籌組「定山式股份有限公司」，並撤銷為「定山式國際貿易有限公司」股東，要求
返還系爭房屋之意，尚難以之證明劉耀祖曾同意為定山式國際貿易有限公司之股東，
劉耀祖既未同意為定山式國際貿易有限公司之股東，自不生退出定山式國際貿易有限
公司股東之問題。而黃定山在台灣台北地方法院檢察署七十七年度偵字第一四一四二
號詐欺一案中供稱劉耀祖要求退股，原來六十萬元股金改為伊向劉耀祖借貸，向甲○
○租房屋，每月五千元等語，業經原審調取該偵查卷查明無訛。堪信系爭房屋之訂金
、簽約金等均由被上訴人之配偶劉耀祖所存入支付，不因使用上訴人法定代理人黃定
山之支票交付而生影響。系爭房屋如非被上訴人所購買，被上訴人之配偶劉耀祖既已
於七十七年六月二十九日聲明退股，豈會於慶安公司點交系爭房屋後，猶自七十七年
六月起，仍然如期分期繳納每期約三萬一千元之分期付款，此有分期付款簿可憑，亦
為上訴人所不否認，足見上訴人辯稱系爭房屋之訂金、簽約金等均係伊所繳納云云，
即不足採。又系爭房屋已登記為被上訴人所有，房屋及其基地所有權狀亦交由被上訴
人之配偶劉耀祖保管，復為兩造所不爭執，並有建物登記簿謄本及建物改良物所有權
狀可稽，上訴人雖另辯稱系爭房屋及其基地為伊所購買，因當時伊公司尚在籌備中，
故信託登記在被上訴人名下云云。然為被上訴人所否認，上訴人又未舉證證明其與被
上訴人間有信託關係存在，上訴人之抗辯，亦不足取，被上訴人主張系爭不動產為伊
所有，堪信為真實。又被上訴人之配偶劉耀祖於七十五年十一月間與黃定山間原擬籌
組之公司為「定山式股份有限公司」，嗣因黃定山設立登記者為「定山式國際貿易有
限公司」即上訴人，致劉耀祖聲明退股已如前述，則劉耀祖與黃定山間縱曾約定購買
之系爭房屋欲供籌設中之公司使用，亦應係指提供給原擬設立登記之「定山式股份有
限公司」使用，而非黃定山所另設立登記之「定山式國際貿易有限公司」使用，兩者
迥然有別，難謂劉耀祖同意將系爭房屋提供上訴人使用。此外，上訴人並無法舉證證
明其與被上訴人間就系爭房屋尚有其他得以使用之權源，則其辯稱系爭房屋既由有管
理權之被上訴人配偶劉耀祖提供上訴人為辦公室使用，上訴人自係有權使用，而非無
權占有云云，即不足採信。況上訴人自陳與被上訴人就系爭房屋無租賃關係，故無庸
就雙方是否有租賃關係予以審酌。綜上所述，上訴人占有系爭房屋並無法律上正當權
源，被上訴人本於無權占有之法律關係，請求上訴人遷讓交還，並依侵權行為之法律
關係，請求被上訴人自催告期滿之翌日即八十年五月三日起至遷讓交還房屋之日止，
按月給付相當於租金之損害金，即屬於法有據，均應予准許。又系爭房屋之基地坐落
台北市○○區市○段一小段六四地號土地，面積為七百十二平方公尺，被上訴人應有
部分為一萬分之二百三十七，面積為一六‧八七平方公尺，八十年之申報地價為每平
方公尺八萬九千四百九十六元，有土地登記簿謄本及台北市建成地攻事務所八十二年
六月十七日北市建地（三）字第六六三七號、台北市政府地政處八十二年六月二十五
日北市地二字第一九六三四號函可憑，被上訴人應有部分之申報地價共計一百五十萬
九千七百九十八元，系爭房屋八十年評定現值為一百七十一萬九千四百元，亦有台北
市稅捐處大同分處八十年十二月二日北市稽同（乙）字第一八五三○號函可按，其土
地及建築物總價共計三百二十二萬九千一百九十八元，經審酌系爭房屋係地處台北市
鬧區，交通及商業均極發達，被上訴人請求上訴人按月給付相當於租金之損害金二萬
六千九百十元，尚稱允當，於法亦無不合，應予准許。並說明本件事實已臻明確，兩
造其餘攻擊防禦方法經審酌後認與判決結果不生影響，毋庸逐一論述之必要，爰將第
一審所為被上訴人上開部分之敗訴判決廢棄，改判命上訴人應將系爭房屋遷讓返還被
上訴人，及應自八十年五月三日起至遷讓返還系爭房屋之日止，按月給付被上訴人二
萬六千九百十元，經核於法並無違背。末查原審依被上訴人一再主張伊之夫劉耀祖僅
同意成立「定山式股份有限公司」，未同意成立「定山式國際貿易有限公司」，於七
十七年六月二十九日委託黃博學律師催告上訴人撤銷其未經同意列為「定山式國際貿
易有限公司」之股東登記，並將該公司所在地登記在系爭房屋之登記予以遷出，復於
同年九月八日聲明退股外，並委託律師羅明通、李蒨藯律師於八十年四月二十四日發
函催告上訴人交還系爭房屋並提出該二函為證，（見第一審第四五頁反面，原審上字
卷第一九一頁反面、更(一)卷第二七頁反面、第二九頁、第七二頁至第七三頁、第一四
二頁反面、更(二)卷第三○九頁、第一二六頁、更(三)卷第九六頁、第一○一頁反面及第
一一一頁至第一一五頁），原審據以認定被上訴人之夫劉耀祖於七十七年九月八日提
出之退股聲明書係聲明退出籌組「定山式股份有限公司」，並撤銷為「定山式國際貿
易有限公司」股東，要求返還系爭房屋之意，並無不合。上訴人謂原審就此有認作主
張之違法云云，不無誤會。上訴論旨，徒執上開情詞，並就原審取捨證據、認定事實
之職權行使，指摘原判決不當，求予廢棄，非有理由。
據上論結，本件上訴為無理由，依民事訴訟法第四百八十一條、第四百四十九條第一
項、第七十八條，判決如主文。
中      華      民      國    八十九    年      三      月      十      日
                              最高法院民事第二庭
                                  審判長法官  曾  桂  香
                                        法官  劉  延  村
                                        法官  徐  璧  湖
                                        法官  劉  福  聲
                                        法官  黃  秀  得
      右正本證明與原本無異
                                              書  記  官
中      華      民      國    八十九    年      三      月    二十八    日


司法院資訊處製作；財團法人民間司法改革基金會備份。
